最高法院刑事判決　　　　　　　　　　　　　　　　九十三年度台非字第一０九號
　　　上　訴　人　最高法院檢察署檢察總長
　　　被　　　告　甲○○
右上訴人因被告背信案件，對於台灣高等法院高雄分院中華民國九十一年一月三十一
日第二審確定判決（八十九年度上易字第三０號，起訴案號：台灣高雄地方法院檢察
署八十六年度偵字第二五一七０號、第二五二六九號、第二五四五八號、第二六一六
八號、第二六二七五號、第二八四六八號），認為關於被告甲○○部分違背法令，提
起非常上訴，本院判決如左：
    主  文
上訴駁回。
    理  由
非常上訴理由稱：「本件原確定判決經調卷詳閱，核有下列違背法令之處：（一）原
確定判決主文及事實欄固載有被告甲○○與被告曾文正等共同背信犯罪，惟其理由欄
之論罪科刑，卻未論述其如何構成共犯關係之犯意聯絡、行為分擔，即有判決不載理
由之違背法令。（二）原確定判決認被告甲○○與被告曾文正（時擔任高雄市第十信
用合作社理事主席）為舊識，透過曾某關係，提供坐落嘉義縣民雄鄉○○○段三七五
、三七五之一、三七六……等共計十三筆土地為擔保品，申請借款額貸放。而曾文正
則以其身為理事主席，有社員貸款申請最後核可權限而准予超額貸款，構成背信犯罪
，則甲○○犯罪是否成立，應視其所透過之曾文正，具有社員貸款最後核可權限（原
判決事實欄第五頁倒數第二∣三行）為斷。經依卷內所附『保證責任高雄市第十信用
合作社辦事細則』之第二章事務分掌，對該社理事主席之職權規定：『本社理事主席
執行社員代表大會及理事會之決議、綜理一切社業務、對外代表本社』（第三條第一
項）等語，並無原確定判決所指『社員貸款申請最後核可權限』等文字，復查卷內另
附『保證責任高雄市第十信用合作社放款審核委員會組織規則』，該委員會由委員五
人組成，理事主席及總經理為當然委員，其餘三人由理事會就理事中擬選之。委員會
職權中有關於大額放款之審議事項，大額放款之額度由社務會視業務情形訂定之。又
關於借款社員與保證人信用調查及質押物估價之抽查複查事項，委員會議應每次作成
紀錄於開會後三日內分送理事會及監事會，此項會議紀錄所載決議事項，如有違背法
令，監事會應即提出糾正，並通知理事會停止執行，理事主席對該委員會之決議如認
為執行顯有困難者，得敘明理由提請理事會核議（見第二、五、六、八）。按科刑判
決所認之事實須與所採之證據相適合，且須於理由內逐一說明其憑以認定之證據，而
原確定判決僅於事實欄記載曾文正有社員貸款申請最後核可權限，然其理由欄並未有
說明其憑以認定之證據，已涉有理由不備之違法，況依上述規定之證據，關於大額放
款須由該社放款審核委員會實質審議，並非理事主席一人可為准駁甚明，則原判決未
加審究且未說明何以不採上開辦事細則、組織規則理事主席職權規定之理由，亦涉有
證據上理由矛盾之違法。原判決復又認定放款審核委員會委員方正雄、張豐裕及林昇
璋僅為書面形式核章，曾文正為實質覆核、審核一節，亦未見於理由內記載所憑之證
據及其認定之理由，是原判決此部分即有判決不載理由及所載理由矛盾之違背法令。
（三）原判決於事實欄記載該貸款經總社審核員莊進祥等四人審核，該四人於現場實
際勘查土地擔保品後，發現系爭土地位於克明紙廠對面一條小路進去，係一片荒蕪空
地，其上並無任何建築物或工廠設施，均一致認為估價偏高，乃由莊進祥代表四人在
該案徵信資料調查表及借款申請書上簽註『本件估價偏高』『是否准予貸放請核示』
等語，而總社總經理蘇清章亦於審核意見欄簽註『擔保物屬工業用空地，遠離營業區
域，徵信度較差，如同一宗（不分件）不超過每一社員最高限額八千萬元，即擬可，
請核示』等語，顯指莊某等於勘估現場後，及分別簽註如上述。惟其理由欄卻又記載
：證人莊進祥證稱『起初我們有簽擬如擬，嗣因總經理蘇清章覺得有問題，表示他有
意見，要我們再去現場勘估，我們四個人實地去看，後來才簽註估價偏高，不是案件
駁回後才改的』（見第三十二頁第六∣八行）等語，依此證詞，似指莊某等勘估現場
後先簽註『擬如擬』，因蘇某意見而再勘估後始改簽『估價偏高』。依卷內所附該案
徵信資料調查表及借款申請書顯示，其上確有塗抹改簽之痕跡，則原判決事實欄隻字
未提，且與理由欄所載有所出入，莊某等再次勘估及改簽註之日期，據被告甲○○指
稱莊某改簽日期為四月一日乙節倘若成立，則可證明被告等並無違法，與本案犯罪之
成立關係重大，乃理由欄卻未予論斷，即有未合。（四）原判決理由欄記載，證人即
十信放審會委員方正雄、郭金福證稱『業務部簽註估價偏高，大部分均退回重估，如
果總經理那邊送過來，我們大部分都通過』等語。此不僅證實大額放款須經渠等放審
委員審議，且顯示縱然業務部認估價偏高，如係總經理送來大都通過之內情，本件既
經莊某等簽註『本件估價偏高』，除非總經理那邊送來或另外原因，大都會退回重估
，應無例外則本件何以能一路順利通過？是否另有確定判決所認以外之其他原因？此
攸關被告等罪刑之成立與否，理應查明並予詳敘，然原判決對上揭各點並未調查，僅
記載『不能證明業務部簽註『估價偏高』之貸款案，均不可能到放審會審核』一詞，
且亦未敘明『不能證明』之理由何在，即有應於審判期日調查之證據而未予調查及判
決不載理由之違法。（五）原判決認定高雄十信貸款給予甲○○，係屬超貸因而構成
背信罪，然是否超貸之事實，原審應依據客觀證據予以論斷，不能僅依承辦人員之陳
述，否則其採證認定如悖離客觀事實，即屬違背經驗法則。查甲○○所提供擔保之土
地固據十信承辦人員許志雄、韓宗愷等陳稱『就該擔保品評估……以七、八千萬元為
宜，即時價每坪約三萬餘元，該擔保品共六千二百餘坪、每坪承放一萬餘元』云云，
然另據十信職員歐榮藏於偵查時稱『那時問飼魚的，他說每坪六萬至八萬間』等語，
如依歐榮藏所述屬實，則甲○○所提供土地應可貸款二億以上，而事實上僅貸得一億
五千五百萬元，並無超貸情事。況上開抵押土地十信於八十四年二月間聲請嘉義地方
法院拍賣，底價定為一億八千五百七十七萬八千元，超出甲○○所貸之一億五千五百
萬元甚多，另據被告甲○○聲請提起非常上訴時所附海益不動產鑑定有限公司之上開
土地之土地價值鑑價報告書載明『這些土地在八十一年度地主開出賣價每坪平均在七
萬元左右，而欲購者只願意以每坪五萬元購買，故本公司保守估計此筆位於牛稠溪段
等十四筆土地（分割前十三筆），在八十一年度以每坪五萬元估價，總面積二萬零六
百四十二平方公尺，約六千二百四十四坪，總金額計三億一千二百二十萬元，應是合
理之價位。又八十五∣八十六年度估算每坪三萬五千元，總價值二億一千八百五十四
萬元等情，足以證明嘉義地方法院所定之拍價底價與時價尚屬偏低，然仍超出甲○○
貸得之一億五千五百萬甚多，況於八十一年間被告甲○○申貸，十信辦理貸放時之土
地時價仍然高於八十四年間，因之，被告甲○○所提供土地之時價應在二億元以上，
而實際貸得者為一億五千五百萬元，何得謂有超貸情事而構成背信之犯罪？又如十信
職員韓宗愷及許志雄於審理時所稱『當時彼等偕同甲○○前往土地現場勘估，依現場
訪價所得價值及擔保品曾於七十五年間，向交通銀行高雄分行申請貸款一億九千萬元
等綜合判斷，視為該擔保品每坪時價約為六、八萬元至十萬元之間，時價總值約為四
億至六億，彼等按照十信放款擔保品鑑估規定，套用十信估價計算方式，依時價、面
積總和扣除增值稅額審核，應可貸放二億元，並未受曾文正指示配合甲○○要求放款
額度審核，而所謂反推算估價方式，是十信向來採用之慣例，並無不當，且甲○○原
欲借款二億六千萬元，彼等如有不法之犯意聯絡，僅可將貸款金額核估至二億五千萬
元以上即可，然甲○○僅准貸放一億五千五百萬元，又八十一年放款時之景氣與現今
大不相同，地價受影響而產生相當之波動，並非彼等於核放貸款時所能預見，本件擔
保品於八十四年經法院強制執行時，拍賣底價合計尚有一億八千五百七十七萬八千元
，足證彼等所為估價未逾越保守之分際等語，是依韓宗愷、許志雄於審理時之陳述，
上開土地於申貸時之時價應在每坪六、八萬元至十萬元之間，總價四億至六億元，依
十信之規定，應可貸放二億元，實際僅貸一億五千五百萬元，並無所謂『超貸』之情
形，按事實審法院對於證據之取捨、證據之證明力，依法雖有自由判斷之權，然證據
之本身存有瑕疵或對於待證事實不足以供證明之資料，而事實審仍採為判決基礎，則
其自由判斷之職權行使，即不得謂非逾越範圍，貴院三０年上字第一一五二號著有判
例可資參考。則原審對上開土地之時價，於卷內資料即存有兩種不同之意見，而此不
同意見之證據，正足以影響被告等背信之犯罪是否成立，揆諸上揭判例意旨，原審法
院以職權行使事項對存有瑕疵或對於待證事實不足以供證明之資料逕採為判決基礎即
屬不當，況是否超貸應依據客觀之時價而為認定，此項證據在客觀上為法院認定事實
及適用法律之基礎，原審自應詳予調查，然原審法院並未予詳予調查，論敘其取捨之
依據，此自屬依法應於審判期日調查之證據而未予調查，更且對此項有利於被告之證
據何以不採，亦未見於理由內說明。綜上所述，原確定判決既有違背法令之處，案經
確定，且對被告不利，爰依刑事訴訟法第四百四十一條、第四百四十三條提起非常上
訴，以資救濟。』等語。
本院按非常上訴審，應以原判決確認之事實為基礎，以判斷其適用法律有無違誤，而
取捨證據與認定事實乃事實審法院職權之行使，其對證據證明力所為之判斷倘不違反
一般經驗法則與論理法則，即難指其違背法令。查，(甲)、本件原判決於理由中論述，
參酌民國七十五年間，中華不動產鑑定中心就系爭甲○○土地勘估結果，每坪約五千
元；且系爭甲○○土地，除三七五及三七七地號屬都市計畫內農業區土地，餘均屬特
定農業區丁種建築用地；再系爭甲○○土地於八十四年二月間，聲請法院拍賣時委託
嘉義縣政府鑑定結果，每平方公尺僅為三千元（每坪約一萬元），並以一億一千四百
十四萬二千元拍定，以及八十一年三月間，系爭甲○○土地，依當期公告地價為每平
方公尺九百元，申報地價為四百三十元，當時時價僅約每平方公尺一萬元（每坪約三
萬元），套用「十信」估價計算公式估價結果，最高擔保放款總值以不超過七、八千
萬元，可證共同被告曾文正如非與被告甲○○有不法圖利之共同犯意，應無指示歐榮
藏（現已死亡）配合甲○○之申請貸款額度之可能。歐榮藏非親自辦理放款業務之人
，必委由承辦員許志雄及副理韓宗愷辦理，此為曾文正所知悉，而共同被告許志雄、
韓宗愷明知上開擔保品價值不足，僅為配合曾文正及毆榮藏之指示，高估擔保品價值
，使被告甲○○得以貸取高額款項，是被告甲○○與曾文正、許志雄、韓宗愷及歐榮
藏間，有犯意聯絡及行為分擔等語。經核原判決已詳論其等如何構成共犯關係之理由
各情，並無前開非常上訴意旨第一點指摘之判決不載理由之違背法令。(乙)、原判決論
述本件貸款，係大額放款，依第十信用合作社作業程序應由分社或總社營業部承辦後
，層送總社審議及批示，其審核過程，先由分社或營業部承辦人員現場勘估後，由承
辦人員製作徵信資料調查表及借款申請書，並於申請書上經辦放款調查欄記載勘估意
見，送請副理、經理審核批註意見，再轉送總社業務部經理、審核員、總經理（副總
經理）及放審會審議後，由理事主席批示設定抵押及核貸，分據證人林兆慶、黃耀、
曾遠達及莊進祥證述無訛，並為共同被告曾文正等人所是認，復有徵信資料調查表及
借款申請書等附卷可稽等情，已於原判決理由中詳載。此即論斷系爭核放貸款之「實
際作業」情形，理事主席有最後核可權限。且卷附借款申請書「理事主席批示」欄，
亦載明係由曾文正決行批示「可」字，足以佐證上述論斷與事實相符。是非常上訴意
旨第二點指摘原判決此部分有判決不載理由及所載理由矛盾之違背法令等情，非有理
由。(丙)、非常上訴意旨第三點指摘該案徵信資料調查表及借款申請書顯示有塗抹改簽
之痕跡，莊某等再次勘估及改簽註之日期，據被告甲○○指稱莊某改簽之日期為四月
一日乙節倘若成立，則可證明被告等並無違法，乃理由欄卻未予論斷云云。關於上述
申請書曾經莊進祥改寫簽註意見之事實，原判決已說明其取捨之理由，上開指摘係專
憑己見，對事實審法院認事、採證職權之適法行使為爭論，該非常上訴意旨，非有理
由。何況上訴意旨所云，甲○○指稱改簽日期四月一日乙節「倘若成立」，則可證明
被告等並無違法云云，尤屬假設之詞，何能信憑而執為非常上訴之理由。(丁)、非常上
訴意旨第四點指摘本件既經莊某等簽註「本件估價偏高」，大都會退回重估，何以能
一路順利通過？理應查明，然原判決僅記載「不能證明業務部簽註『估價偏高』之貸
款案，均不可能到放審會審核」，且亦未敘明「不能證明」之理由何在，即有應於審
判期日調查之證據而未予調查及判決不載理由之違法云云。查，方正雄、郭金福所言
「業務部簽註估價偏高，大部分均退回重估」一節，僅係指通常情形大部分退回重估
而已，並非無例外。況系爭貸款確經放款審核委員會審查後，經理事主席曾文正批可
而准貸，有上述借款申請書為證，則該貸款案何以經簽註「估價偏高」後，仍能呈報
放款審核委員會審核，與待證事實無涉，純屬枝節問題，客觀上自無調查之必要，非
常上訴意旨第四點之質疑，非有理由。(戊)、關於非常上訴意旨第五點指摘部分，亦係
就原確定判決認事、採證及證明力判斷之職權行使，任意指摘，非有理由。按原判決
理由已詳細說明依憑中華不動產鑑定中心就系爭甲○○土地勘估結果，暨該擔保品於
七十五年向交通銀行高雄分行設定抵押貸款時，係與另工業小段六０、六三及六六三
之一地號三筆土地（一萬一千四百坪），連同廠房、機器准予核貸一億一千萬元；而
系爭甲○○土地，除三七五及三七七地號屬都市計畫內農業區土地，餘均屬特定農業
區丁種建築用地等情，並有鑑定中心勘估徵信調查表影本、交通銀行高雄分行八十八
年八月十八日第八八０五八００三七二號函、大林地政事務所八十八年一月五日第六
八三六號函、民雄鄉公所八十八年一月廿六日第００六九號函及嘉義縣政府八十八年
一月二十八日第五三一三號函在卷可憑，益徵系爭甲○○土地於七十五年間土地時價
每坪約五千元（每平方公尺一千餘元）。再系爭甲○○土地於八十四年二月間，經十
信聲請法院拍賣時，經委託嘉義縣政府鑑定結果，每平方公尺僅為三千元（每坪約一
萬元），並以一億一千四百十四萬二千元拍定等情，且有台灣嘉義地方法院八十四年
度執字第二０四號影印卷二宗在卷為證，八十一年三月間，系爭甲○○土地，依當期
公告地價為每平方公尺九百元，申報地價為四百三十元，足徵當時時價僅約每平方公
尺一萬元（每坪約三萬元），套用「十信」估價計算公式估價結果，最高擔保放款總
值以不超過七、八千萬元等情，可證被告許志雄、韓宗愷勘估系爭土地認定本件放款
額以八千萬元為限，係屬正確之估價等語。況甲○○提供系爭土地申請貸款，對於實
際地價如何，自較他人明瞭而深入，其於法務部調查局高雄市調處調查時猶供認當時
土地價值約為每坪三萬元以上等情，與上述原判決之論斷相近，足徵原審法院自由判
斷之職權行使，尚無違背經驗法則及論理法則，並無逾越範圍。自無應調查未調查或
理由不備之違誤。綜上所述，本件非常上訴為無理由，應予駁回。
據上論結，應依刑事訴訟法第四百四十六條，判決如主文。
中　　　華　　　民　　　國　　九十三　　年　　　四　　　月　　二十九　　日
                              最高法院刑事第六庭
                                  審判長法官  吳  雄  銘
                                        法官  池  啟  明
                                        法官  石  木  欽
                                        法官  郭  毓  洲
                                        法官  吳  三  龍
      右正本證明與原本無異
                                              書  記  官
中　　　華　　　民　　　國　　九十三　　年　　　五　　　月　　　四　　　日
  　　　　　　　　　　　　　　　　　　　　　　　　　　　　　　　　　　 ：
